【裁判字號】    89,上訴,1425
【裁判日期】    900411
【裁判案由】    強盜等
【裁判全文】
臺灣高等法院高雄分院刑事判決                  八十九年度上訴字第一四二五號
    上訴人
    即被告  王昌緯原名甲○○.
    選任辯護人  楊申田
右上訴人因懲治盜匪條例案件，不服台灣高雄地方法院八十九年訴字第三九八號中華
民國八十九年八月八日第一審判決（起訴案號：台灣高雄地方法院檢察署八十八年度
偵字第二五三九七號），提起上訴，本院判決如左：
    主  文
原判決撤銷。
王昌緯（原名甲○○）共同意圖為自己不法所有，以強暴致使不能抗拒而取他人之物
，處有期徒刑柒年，褫奪公權參年。盜匪所得財物，即「發票人藍廖錦雲所簽發面額
分別為一萬元之本票五張、三十萬元之本票一張」，應發還丁○○。
    事  實
一、王昌緯（原名甲○○）曾於民國八十三年間因竊盜案件，經臺灣高雄地方法院判
    處有期徒刑九月，緩刑三年確定，於八十六年七月十二日緩刑期滿（未撤銷緩刑
    ，刑之宣告失其效力），猶不知悔改。緣丁○○之父對他人有債權未獲清償，丁○○曾透過其同居人丙○○委請王昌緯及綽號「雄仔」之成年男子吳進雄（未起
    訴）代為追償，王昌緯及吳進雄並從中獲取利益。嗣丁○○於八十八年九月初許
    ，自債務人處取得共約新臺幣（下同）六十餘萬元之本票一事，為吳進雄知悉後
    ，便向丁○○表示欲代為催收之意，惟因盧某心有顧忌，遂未允其所請。基此，
    吳進雄與王昌緯竟共同意圖為自己不法所有，萌生取得盧某所持有本票牟取利益
    之意，於民國八十八年九月九日，攜帶客觀上可供凶器使用之鐵條、木棒及鋁棒
    等物，由王昌緯駕駛其所有之車號ＹＦ─七Ｏ五九號自用小客車，搭載吳進雄與
    另一名姓名年籍不詳之成年男子及無犯意連絡之吳惠明等共四人，王昌緯、吳進
    雄及該不詳姓名之男子共同基於剝奪他人行動自由之概括犯意，而王昌緯復與吳
    進雄共同基於傷害之概括犯意，連續於同日十三時許，在高雄縣岡山鎮○○路二
    三八號丁○○住處，由該不詳姓名男子及吳進雄，以強暴方式押丁○○上車，而
    剝奪其行動自由。上車後，吳進雄即假藉丁○○及丙○○唆使不良分子找其麻煩
    為由，毆打丁○○，並強迫盧某帶同一行人前往高雄縣橋頭鄉○○路六十五號找
    尋丙○○，於同日十四時許到達後，再由吳進雄獨自下車，以前開方式強押丙○○上車，在該部王昌緯所有之ＹＦ─七Ｏ五九號車內，丁○○及丙○○乘座於後
    座中間，吳進雄及該不詳姓名成年男子則分坐於後座之左右兩端，吳進雄於車內
    仍假前開理由毆打丁○○及丙○○。當車駛至岡山加油部附近，吳惠明及該不詳
    姓名男子先行下車離去。王昌緯繼續將車行駛至阿公店水庫旁尖山之偏僻處，吳
    進雄即強推丁○○及丙○○二人下車，並持預先準備於車內之木棒、鋁棒及鐵條
    ，以質問盧、李二人是否有請不良分子找其麻煩為由，毆打盧、李二人，且以「
    如不承認，就打死你們，把你們推下水庫淹死」等語，脅迫二人，並命王昌緯手
    持木棒在旁守住出入口，防止二人逃跑，其間雖曾由吳惠明事後趕到阻止，仍不
    為所勸。惟因盧、李二人並無吳進雄所指之情事，而拒絕承認，吳進雄即不斷毆
    打、凌虐二人達六小時餘，致丁○○受有右腿、左腿、背部、左右手臂、左前額
    、右上眼瞼挫傷；而丙○○則受有頭部外傷合併額部挫傷、胸部挫傷併左側第九
    肋骨骨折等傷害。嗣丙○○明瞭王昌緯及吳進雄之本意係為取得丁○○數日前所
    取得之六十餘萬元本票，乃向盧某表示該情，因盧、李二人受盡前揭毆打及脅迫
    後，已無法抗拒，故盧某便向吳進雄表示，願意答應將其所持有之本票交付予吳
    進雄。吳進雄一方面猶假執上開理由，前往高雄縣岡山鎮嘉興里其友人處，查證
    丁○○及丙○○有無唆使他人找其麻煩，但因其友人不在之故，再於九月十日凌
    晨二時許，轉往丁○○上址住處，取得發票人藍廖錦雲所簽發面額分別為一萬元
    之本票五張、三十萬元之本票一張後，始在剝奪丁○○及丙○○之行動自由達十
    三小時後，釋放二人。
二、案經丙○○及丁○○分別訴由高雄縣警察局岡山分局報請臺灣高雄地方法院檢察
    署檢察官偵查起訴。
    理  由
一、訊據上訴人即被告王昌緯（即甲○○）於本院調查時已直承前所謂雄仔即「吳進
    雄」，其他不詳姓名男子二人其中之一即「吳惠明」，另固直承其曾與吳進雄替
    被害人丁○○索討債務，有駕駛其所有之ＹＦ─七Ｏ五九號自用小客車搭載吳進
    雄及該不詳姓名男子與吳惠明，分別於右揭時地至被害人丁○○及丙○○住處，
    載送告訴人二人至阿公店水庫附近之尖山，並於吳進雄毆打及脅迫被害人時，始
    終在場，最後駕車搭載三人前往被害人丁○○住處取得上開本票之事實非虛，惟
    否認強盜及妨害自由之犯行，辯稱：被告當日係與吳進雄及該不詳姓名男子與吳
    惠明共四人喝酒唱歌後，經過丁○○家時，吳進雄提議要找丁○○並請其停車，
    其在車上等候，後來吳進雄把盧某帶上車，在車上吳進雄即質問盧某有無叫不良
    分子毆打吳進雄，因盧某表示沒有，吳進雄就說要去找丙○○求證，李女上車後
    也說沒有。當時一行人去山上是要喝酒拜拜，是喝到最後快結束約下午三、四時
    左右，吳進雄才毆打被害人，被告當時只有在旁邊看，並無任何毆打及脅迫之行
    為，而本票是丁○○交給吳進雄的，不是吳進雄強迫向丁○○取得的云云。
二、經查：
（一）被告王昌緯（即甲○○）於本院調查時已直承前所謂雄仔即「吳進雄」，其他
      不詳姓名男子二人其中之一即「吳惠明」，經本院調閱該二人之口卡，由被告
      及告訴人指認無訛，並經本院傳訊吳惠明查証無異，堪信為真乙。被告先前曾
      與吳進雄透過被害人丙○○之介紹，執丁○○所持交之本票，向債務人催索債
      務，並於民國八十八年九月九日十三時許，駕駛其所有之車號ＹＦ─七Ｏ五九
      號自用小客車，搭載吳進雄及該姓名年籍不詳之男子與吳惠明共四人，前往高
      雄縣岡山鎮○○路二三八號丁○○住處，找丁○○上車。上車後，吳進雄即質
      問丁○○及丙○○是否有唆使不良分子找其麻煩，並要求盧某帶同一行人前往
      高雄縣橋頭鄉○○路六十五號找尋丙○○查證，到達後由吳進雄獨自下車帶丙○○上車，在該部被告所有之ＹＦ─七Ｏ五九號車內，丁○○及丙○○乘座於
      後座中間，吳進雄及該不詳姓名男子則分坐於後座之左右兩端。當車駛至岡山
      加油部附近，該不詳姓名男子及吳惠明先行下車。被告則繼續將車行駛至阿公
      店水庫旁尖山之偏僻處，吳進雄即強推丁○○及丙○○二人下車，並持置放於
      車內之木棒、鋁棒，以質問盧、李二人是否有請不良份子找其麻煩為由，毆打
      盧、李二人，且以「如不承認，就打死你們，把你們推下水庫淹死」等語，脅
      迫二人。惟因盧、李二人並無吳進雄所指之情事，而拒絕承認，吳進雄即不斷
      毆打、凌虐二人，致丁○○受有右腿、左腿、背部、左右手臂、左前額、右上
      眼瞼挫傷；而丙○○則受有頭部外傷合併額部挫傷、胸部挫傷併左側第九肋骨
      骨折等傷害。嗣盧某便向吳進雄表示，願意答應將其所持有之本票交付予吳進
      雄。吳進雄一方面猶執上開理由，前往高雄縣岡山鎮嘉興里其友人處，查證丁○○及丙○○有無唆使他人找其麻煩，但因其友人不在之故，再於九月十日凌
      晨二時許，轉往丁○○上址住處，取得發票人藍廖錦雲所簽發面額分別為一萬
      元之本票五張、三十萬元之本票一張，丁○○及丙○○與被告及吳進雄同處計
      十三小時等事實，業據被害人丁○○及告訴人丙○○指訴甚詳，經核與被告前
      開所陳相符，並有診斷證明書五紙在卷可資佐証，上開事實應堪認定。
（二）丁○○及丙○○上車之過程，業據丁○○及極步於偵查中及台灣高雄地方法院
      與本院調查審理時證陳：八十八年九月九日十三時許，其在住處拜拜，後來吳
      進雄及該不詳姓名男子，將其捉上被告所駕駛之自用小客車，後來吳進雄便質
      問並前往丙○○之住處，由吳進雄獨自將李女拖出來，告訴人二人並不是自願
      去的。上車後告訴人二人坐中間，吳進雄及該不詳姓名男子坐左、右邊，吳進
      雄先動手打丁○○，並且說把你們押上山後就知道，及質問告訴人二人有無唆
      使不良份子去找吳進雄麻煩等語（見偵查卷八十八年十月二十八日及台灣高雄
      地方法院八十九年七月五日訊問筆錄），佐以被告陳稱：吳進雄看到被害人時
      ，說有事要找他們，後來把他們帶上車。在車上吳進雄一直質問丁○○為何唆
      使他人找麻煩，後來該不詳姓名男子及吳惠明下車後，仍由被告開車，吳進雄
      及被害人等三人坐後座等詞（見台灣高雄地方法院八十九年二月二十五日及五
      月三十一日訊問筆錄），以前開吳進雄與被害人間本即相識及上車地點係在被
      害人自宅前之事實觀之，若係自願上車，則大可自行上車即可，並無須由吳進
      雄或他人之「帶領」，再參諸被告及被害人所陳乘座之相關位置，可見被害人
      並非基於自願而與吳進雄及被告同行，故被害人係於受吳進雄及該不詳姓名男
      子之外力所迫之下，始因行動自由被剝奪而與被告及吳進雄之人同行之情，至
      為顯然。再被害人丁○○及丙○○與被告本無怨隙、仇恨，應無設詞攀誣吳進
      雄及構陷被告之理，被害人丁○○於被告之車內即有受吳進雄毆打一情，堪予
      認定。
（三）被告及吳進雄載被害人二人至阿公店水庫後，吳進雄即自被告車內取出木棒毆
      打被害人，並請被告持鋁棒在旁，而當時僅四人在場，業據被告陳稱：吳進雄
      是用球棒打被害人，有鋁棒、木棒，均是從我後車廂拿出來的，那天只有四個
      人在山上等語（見台灣高雄地方法院八十九年七月五日訊問筆錄）。另被害人
      丁○○復證稱：那天一上車吳進雄即毆打我，且車上還看到有鐵條等詞，及丙○○所證述：王昌緯確有長時間拿鋁棒擋住出入口守在旁邊等語（均見台灣高
      雄地方法院同年七月五日訊問筆錄），足證被告車內事先已備有鋁棒、木棒及
      鐵條等物之情，亦可認定。且若如被告所辯先前不知吳進雄有要去找被害人之
      語，則豈有事先於其所有之車內準備上開鋁棒、木棒、鐵條等兇器，在被害人
      被剝奪行動自由之過程中，始終擔任司機之角色，且於僅四人共處之際，猶持
      鋁棒守住出入口之行為，足徵被告於事前應知吳進雄有預謀欲限制被害人之行
      動自由，並參與實施剝奪他人行動自由構成要件之行為，始肇致被告因懍於被
      告及吳進雄之勢盛，而未能起而抗衡之情，彰彰明甚，要難以被告並未下手毆
      打及脅迫被害人一情，為被告並未實施上開行為之論據。故被告空言否認上開
      犯行，與事證未符，要無足採。
（四）被告於本案之前即曾與吳進雄替被害人丁○○索取債務，業經被告自承：先前
      替丁○○要債之對象有很多人，幫丁○○催討債務後，丁○○有請我吃飯及加
      油，當天晚上載被害人回去時，吳進雄有問被害人錢是否有拿到，是否要自己
      吞了等語（見台灣高雄地方法院八十九年七月五日訊問筆錄及七月二十五日審
      判筆錄），對照被害人丁○○所證：因我從未得罪過吳進雄及被告，且與其二
      人並無債務糾紛，只有在催討本票時才有所接觸，吳進雄所收取之金額我分文
      未取，在案發前幾天有總共六十幾萬之本票，吳進雄希望我交出來，由吳進雄
      催討，但我怕出事沒有答應，吳進雄便認為我有捉弄之意思，所以在水庫時，
      我推測吳進雄之意思是希望交出本票，被告應知道吳進雄去找我之用意等語，
      及被害人丙○○證稱：因之前被告曾與吳進雄去我住處敲門，並表示我在搞鬼
      要把本票取回，及我們二人（告訴人）把被告與吳進雄裝瘋子，所以當天在水
      庫時想到此事，便主動與吳進雄商量若要本票，可以給他等詞（見偵查卷第九
      頁、八十九年二月二十五日審判筆錄及同年七月五日訊問筆錄），此外並有被
      告簽具之收據可資佐憑，足證吳進雄及被告先前確曾替被害人向他人催討債務
      ，且因本票之問題，對被害人存有不滿，故曾至被害人丙○○住處質問此事，
      而吳進雄曾懷疑被害人有將取自他人債務之金錢私吞等情，甚為灼然。惟被害
      人究竟有無唆使不良份子找吳進雄麻煩一情，業為被害人否認，且被告復未能
      就此積極事實舉證證明，再加上在阿公店水庫附近之尖山處，經被害人表示欲
      交本票予吳進雄後，吳進雄即停止對被害人毆打及脅迫之行為，此觀諸被害人
      丁○○於警訊中所述：丙○○告訴我把本票交給吳進雄就沒事了，我被迫答應
      後，被告及吳進雄才善罷甘休，開車載我回住所取回本票後，駕車離去等語（
      見八十八年九月十日警訊筆錄），及被害人丙○○於警訊及台灣高雄地方法院
      審理中所述：我主動找吳進雄商量，若吳進雄要本票，我可以給吳進雄，請吳
      進雄放我們二人回去，在被迫情況下，丁○○才答應交出本票，被告及吳進雄
      才善罷甘休，開車載渠二人至丁○○住處索取本票（詳見八十八年九月十日警
      訊筆錄及台灣高雄地方法院二月二十五日審判筆錄）自明，可見被告及吳進雄
      係杜撰上開藉口為由，施以強暴脅迫之行為，實則本意係為取得本票之情，至
      為顯然。
（五）被害人並未將本票交由吳進雄及被告向他人索討，雙方本無任何債權債務關係
      存在，被告及吳進雄本無任何法律上之原因，可取得被害人所執有之本票，乃
      被告竟曾與吳進雄至被害人丙○○處所，質問本票之事。再輔之前開被害人丁○○所述，顯見其事前應知吳進雄去找被害人之用意，故其與吳進雄二人自始
      即有為自己不法所有之意圖至為明確。雖本案係被害人主動表示欲交付本票，
      惟由被害人與被告及吳進雄間，曾有委託代催討本票債務及欲取回本票之過程
      ，衡以被告與吳進雄因曾對被害人未將本票交付予催討，而心生不滿等情以觀
      ，被害人實不難推知吳進雄及被告係假藉被害人找不良分子之名，而本意為取
      其所執本票之意，故未能以係由被害人主動表示欲交付本票，遽憑為有利於被
      告事實之認定。又被告及吳進雄既為取得被害人所執之本票，於事前同謀，攜
      帶球棒等凶器，並參與剝奪被害人行動自由之過程，且在阿公店水庫旁之尖山
      處，吳進雄對被害人實施傷害及強暴、脅迫行為時，手持鋁棒守住出入口，最
      後並載送被害人至住處取得本票，顯見有以自己實施犯罪之意思，參與本件傷
      害、剝奪他人行動自由及強盜犯行之犯意聯絡與行為分擔。乃被告猶以前開情
      詞置辯，顯係臨訟卸責之詞，委無足採。
（六）吳惠明為起訴書中所述不詳姓名成年男子二人中之一人，業據被告供明並據告
      訴人指認陳明無訛，經本院傳訊到庭証述，其曾與被告、吳進雄及該不詳姓名
      成年男子到丁○○、丙○○處，由吳進雄及該不詳姓名成年男子挾持告訴人二
      人上車，但其係僅在右前座，且中途下車，並未參與本件犯罪行為，且依告訴
      人及被告甲○○指認，吳惠明確未參與本件各犯罪行為，又曾於事後趕到阿公
      店水庫旁尖山之偏僻處，即吳進雄與被告二人毆打、脅迫丁○○及丙○○之處
      所，阻止吳進雄之施暴行為，足徵非本案之共同被告；另起訴書所指之「雄仔
      」，經被告提供資料，查明即係吳進雄，並經告訴人指認無訛，但經本院多次
      傳拘無無著，顯已逃匿無蹤，爰不再予傳訊。
      本案事證明確，被告犯行洵堪認定。
三、按被告與吳進雄共同持有之木棒、鋁棒及鐵條等物，客觀上可致生他人生命、身
    體之危險，並有殺傷力，自屬凶器。而被告、吳進雄及另一名不詳姓名男子共同
    限制被害人之行動自由，另被告及吳進雄復意圖不法所有，共同持上開凶器對被
    害人以強暴、脅迫手段，至使被害人不能抗拒，而使他人交付其物，以實施本件
    強盜犯行，並造成被害人均受有傷害之結果，故核被告所為，係犯刑法第三百零
    二條第一項之妨害自由罪、第二百七十七條第一項之傷害罪，懲治盜匪條例第五
    條第一項第一款之盜匪罪。按共同乙犯之成立，有以共同犯意而共同實施犯罪構
    成要件之行為者，有以自己犯罪之意思，參與犯構成要件以外之行為者，有雖以
    幫助他人犯罪之意思而參與犯罪構成要件之行為者，有以自己犯罪之意思，事前
    同謀推由一部分實施犯罪之行為者，均屬之。被告與吳進雄及另一名不詳姓名成
    年男子間就妨害自由犯行，有犯意聯絡及行為分擔；另被告與吳進雄間，再就上
    開妨害自由、傷害及盜匪犯行，有犯意聯絡及行為分擔，皆為共同乙犯。被告與
    吳進雄先後二次之傷害及妨害自由之犯行，時間緊接，方法相同，各觸犯構成要
    件相同之罪名，顯係基於概括之犯意為之，均應依連續犯之規定論以一罪，並依
    法加重其刑。被告所犯上開妨害自由、傷害及強盜罪間，有方法結果之牽連關係
    ，依刑法第五十五條之規定，應從一重之懲治盜匪條例第五條第一項第一款之盜
    匪罪處斷。
四、原審依刑法第三百三十條第一項，對被告二人為科刑之判決，不無違誤，按強盜
    罪之論處，應依法規競合之例優先適用懲治盜匪條例處斷，而懲治盜匪條例係立
    法院三讀通過後，於民國四十六年六月五日咨請總統修乙公布刪除第八、十條條
    文，原第九條改為第八條、第十一條改為第九條條文，嗣立法院再度修乙，於民
    國八十八年四月二十一日總統（八八）華總一義字第八八０００八四０一０號令
    修乙公布第二條條文，故在形式上，懲治盜匪條例係立法院通過，總統公布之法
    律，為有效之法律；再者，依大法官釋字第三九二號解釋所示；(1)法律是否有效
    ，原則上由形式上觀察，形式上係立法院通過並經總統公布即是有效之法律；(2)
    立法院制定法律，如明顯牴觸憲法時，釋憲機關仍得解釋其效力，但其瑕疵是否
    達到足以影響法律成立之重大程度，如尚有爭議，並有待調查者，即非明顯；(3)
    在法律具備形式要件後，縱該法律有違反法律成立要件之瑕疵存在，普通法院法
    官並無宣告法律無效之權力，仍應由大法官通過釋憲程序為之，故懲治盜匪條例
    既已經立法院修乙通過，並經總統公布，在形式上即為有效之法律，縱其立法程
    序有所失當而存在瑕疵，但此非普通法院法官得行使違憲審查權宣告無效之範圍
    ，是以原審遽然適用刑法強盜罪論處，洵屬誤會。被告上訴意旨否認犯罪，指摘
    原判決不當，固無足取，但原判決既有可議，即屬無可維持，應由本院撤銷改判
    ，爰審酌被告身強體壯，乃不思以乙當途徑獲致財富，竟以長時間剝奪被害人行
    動自由及凌虐之方式，以實施本件強盜犯行，對被害人身心所造成之恐懼及震懾
    甚鉅，且於犯罪後否認犯行，足見其態度非佳；惟姑念其因年輕識淺，並未因本
    件犯行獲取利益及與共犯分擔行為之輕重等一切情狀，量處如主文所示之刑，且
    依其所犯罪之性質，認為有褫奪公權之必要，爰並依刑法第三十七條第二項之規
    定，宣告褫奪公權三年。盜匪所得之財物，即自丁○○取得之「發票人藍廖錦雲
    所簽發面額分別為一萬元之本票五張、三十萬元之本票一張」，依懲治盜匪條例
    第七條第一項規定，應發還被害人丁○○。另被告與吳進雄共同持有之鋁棒、木
    棒及鐵條等物，雖係供本件犯罪所用之物，惟並未經扣案，復非違禁物，爰不為
    沒收之諭知，併此敘明。
據上論斷，應依刑事訴訟法第三百六十九條第一項前段、第三百六十四條、第二百九
十九條第一項前段，懲治盜匪條例第五條第一項第一款、第七條第一項、第八條，刑
法第二十八條、第三百零二條第一項、第二百七十七條第一項、第五十五條、第三十
七條第二項，罰金罰鍰提高標準條例第一條前段，判決如主文。
本案經檢察官鄭文貴到庭執行職務。
中    華    民    國      九十      年       四       月     十  一     日
                          臺灣高等法院高雄分院刑事第六庭
                                  審判長法官  王憲義
                                        法官  范惠瑩
                                        法官  陳啟造
右乙本證明與原本無異。
如不服本判決，應於判決送達後十日內向本院提出上訴狀，其未述理由者並應於提
出上訴狀後十日內向本院補提理由書（應附繕本)。
                                      書記官  劉金萍
中    華    民    國      九十      年       四       月     十  三     日
本件論罪科刑法條：
附錄本判決論罪科刑適用法條
懲治盜匪條例第五條第一項第一款
有左列行為之一者，處無期徒刑或七年以上有期徒刑：
一、意圖為自己或第三人不法所有，以強暴、脅迫、藥劑、催眠術或他法，致使不能
    抗拒而取他人之物或使其交付者。
                                                                        Ｆ


司法院資訊處製作；財團法人民間司法改革基金會備份。
